【裁判字號】    90,台上,230
【裁判日期】    900111
【裁判案由】    偽造文書
【裁判全文】
最高法院刑事判決                                  九十年度台上字第二三○號
    上  訴  人  簡源鑫
    選任辯護人  廖德澆律師
                陳鄭權律師
右上訴人因劉素美自訴偽造文書案件，不服台灣高等法院中華民國八十七年八月二十
六日第二審更審判決（八十六年度上更(一)字第六八四號，自訴案號：台灣板橋地方法
院八十四年度自字第九三號），提起上訴，本院判決如左：
    主  文
原判決撤銷，發回台灣高等法院。
    理  由
本件原判決認定上訴人簡源鑫係龍纖股份有限公司（下稱龍纖公司）負責人，其資本
總額為新台幣（下同）三千萬元，計發行普通股三萬股，股東劉素美持有股份四千股
。詎上訴人於民國八十一年十二月三十一日未徵得劉素美之同意，竟偽以劉素美出賣
其股份四千股予上訴人，並填具不實之八十一年度證券交易稅一般代徵稅額繳款書持
向桃園縣稅捐稽徵處繳納證券交易稅，嗣龍纖公司於八十二年四月二十八日發行股票
後，劉素美持有股票四張（每張一千股，股票號碼為８２－ＮＤ－００００１１至１
４，存放於龍纖公司內），上訴人即於同年四月二十八日至五月十日間某日在龍纖公
司內，於上開劉素美名下股票上出讓人欄盜蓋劉素美印章，完成股票轉讓手續，並於
八十二年五月十日向經濟部申報其持股增加，使劉素美正式從龍纖公司股東名簿中除
名，已生損害於劉素美之股東權益等情，因而撤銷第一審諭知上訴人無罪之判決，改
判論處上訴人行使偽造私文書，足以生損害於他人罪刑，固非無見。
惟查：(一)按有罪之判決書，應記載犯罪之事實，諸凡有關犯罪之時間、地點、方法、
態樣，以及其他與適用法律有關之事項，均應為詳實之記載，始足為適用法律之依據
。原判決事實記載，上訴人偽以劉素美出賣其股份四千股予上訴人，並填具不實之八
十一年度證券交易稅一般代徵稅額繳款書持向桃園縣稅捐稽徵處繳納證券交易稅等情
，理由並說明上訴人此部分所為，係犯刑法第二百十六條、第二百十條之行使偽造私
文書罪。惟上訴人有無偽造或盜用劉素美之印文、署押，事關上訴人此部分行為是否
成立偽造文書罪，原判決事實欄未詳予記載，已難謂為適法。且依卷附桃園縣稅捐稽
徵處八十一年度證券交易稅一般代徵稅額繳款書（見原審上更(一)卷(一)第八十八頁）所
載，該繳款書係以上訴人之名義申報制作，雖其上證券出賣人一欄填載為「劉素美」
，然此乃屬繳款書所載之內容，並非以劉素美之名義制作該繳款書，則能否謂上訴人
係偽造劉素美名義之該繳款書﹖實待研求。(二)劉素美雖指稱伊所有之上開四千股股權
係由上訴人之胞兄簡民德所讓與，因伊曾於七十六年間借予簡民德八十萬元，伊夫簡
源森則借予簡民德四十萬元，另伊與簡源森並承諾代簡民德償還其坐落台北縣新莊市
○○街四十七巷三號二樓供擔保向台灣省合作金庫抵押借款一百四十萬元，故簡民德
於七十七年間將其本人及其妻徐彩琴之投資股款各一百三十五萬元，分別讓渡予簡源
森及伊，有龍纖公司之董事股東名單及台灣省合作金庫新莊分庫簡民德之儲蓄存款存
摺影本、建築改良物登記簿影本可證云云。惟簡民德、簡源森則均否認上情，簡源森
證稱：「因我七十七年借他房子貸款，我借來投資作餅乾的工廠，……我將六十萬元
償還向我大哥明中街房子貸款」（見第一審卷第一○○頁正面）；簡民德證稱：「我
房子借給劉素美之夫簡源森去貸款使用，由簡源森繳納利息」、「沒有由簡源森、劉
素美代償新莊市○○街一百二十萬元房屋貸款之情事」（見第一審卷第七十六頁正面
、原審上訴卷第二一七頁正面）；證人即簡民德之妻徐彩琴亦證稱：「七十七年間簡
源森向我先生借錢，就拿此房子抵押貸款給他們」（見第一審卷第一三三頁正面）。
而台灣省合作金庫新莊支庫八十六年九月五日合金莊存字第四六三九號函亦載明：「
經查本支庫客戶簡民德提供新莊市○○街四十七巷一之二號之房地向本支庫借款金額
壹佰肆拾萬元整，該筆借款是於七十七年十二月九日撥入簡民德本人帳戶，並於是日
即十二月九日轉壹佰拾捌萬元入本支庫支票存款000000000簡源森帳戶，
隨函檢附傳票影本」（見原審上更(一)卷(一)第一○九頁）。另證人簡源森、蕭麗華、簡
秋琴、簡清追等人於原審亦均證稱：其等與劉素美均係掛名股東等語（見同上卷第六
十三頁背面）。上開有利上訴人之證據何以不足採信，原判決並未說明其理由，尚嫌
理由不備。(三)末按訊問被告應先告知下列事項：一犯罪嫌疑及所犯所有罪名。罪名經
告知後，認為應變更者，應再告知。二得保持緘默，無須違背自己之意思而為陳述。
三得選任辯護人。四得請求調查有利之證據。修正後刑事訴訟法第九十五條規定甚明
。本件原審於刑事訴訟法修正後，於訊問上訴人時，並未踐行上開程序，有其訊問及
審判筆錄可按，於法即有未合，併予指明。上訴意旨執以指摘原判決違法，非無理由
，應認仍有撤銷發回更審原因。
據上論結，應依刑事訴訟法第三百九十七條、第四百零一條，判決如主文。
中      華      民      國     九十     年      一      月     十一     日
                              最高法院刑事第十庭
                                  審判長法官  莊  登  照
                                        法官  洪  明  輝
                                        法官  蔡  清  遊
                                        法官  黃  一  鑫
                                        法官  林  秀  夫
      右正本證明與原本無異
                                              書  記  官
中      華      民      國     九十     年      一      月     十七     日


司法院資訊處製作；財團法人民間司法改革基金會備份。
